【裁判字號】    99,事聲,121
【裁判日期】    991214
【裁判案由】    聲明異議
【裁判全文】
臺灣嘉義地方法院民事裁定  99年度事聲字第121號
異  議  人  楊琛興
相  對  人  國泰世華商業銀行股份有限公司
法定代理人  汪國華
上列當事人間因聲請支付命令事件，異議人對於中華民國99年11
月9日本院司法事務官所為之98年度司促字第10119號民事裁定聲
明異議，本院裁定如下：
    主  文
異議駁回。
    理  由
一、按當事人對於司法事務官處理事件所為之終局處分，得於處
    分送達後10日之不變期間內，以書狀向司法事務官提出異議
    。司法事務官認前項異議有理由時，應另為適當之處分；認
    異議為無理由者，應送請法院裁定之。法院認第1 項之異議
    為有理由時，應為適當之裁定；認異議為無理由者，應以裁
    定駁回之，民事訴訟法第240 條之4 第1 項至第3 項定有明
    文。查本件聲明異議人係依前開法定期間就本院司法事務官
    於99年11月9日以98年度司促字第10119號駁回裁定，聲明不
    服提起異議，是本院自應依法就司法事務官所為之處分，審
    究異議人之異議有無理由，合先敘明。
二、本件異議意旨略以：異議人為職業醫師，常更換行醫處所，
    故向以台中市○○路○ 段242 號8 樓D 室為址，收受送達各
    種文件，其與債權人國泰世華銀行間帳務往來文件寄送亦同
    。異議人於92年11月10日將戶籍自臺中縣（大里市○○路○
    段671 巷8 弄38號7 樓）遷入現行戶籍地即嘉義縣民雄鄉福
    樂村埤角224 號，雖於94年6 月1 日申准設立南投縣水里鄉
    水裡診所（開業地址：南投縣水里鄉○○路25之4 號）而終
    止該址之租賃，惟戶籍迄未遷離，水裡診所則於97年2 月19
    日獲准歇業。嗣異議人再於97年9 月1 日申准於嘉義市○區
    ○○路936 號執行醫療業務，為便利上下班看診，乃向黃麗
    旋分租嘉義市○○街173 號6 樓之2 之一間房間居住，故系
    爭支付命令送達於異議人嘉義縣民雄鄉之戶籍地為送達不合
    法，該支付命令應未確定等語。
三、按送達於應受送達人之住居所、事務所或營業所行之。但在
    他處會晤應受送達人時，得於會晤處所行之。不知前項所定
    應為送達之處所或不能在該處所為送達時，得在應受送達人
    就業處所為送達。應受送達人陳明在其就業處所收受送達者
    ，亦同。送達於住、居所、事務所或營業所，不獲會晤應受
    送達人者，得將文書付與有辨別事理能力之同居人或受僱人
    。送達不能依前二條規定為之者，得將文書寄存送達地之自
    治或警察機關，並作送達通知書兩份，一份黏貼於應受送達
    人住居所、事務所、營業所或其就業處所門首，另一份置於
    該送達處所信箱或其他適當位置，以為送達。民事訴訟法第
    136 條第1 項、第2 項、第137 條第1 項、第138 條第1 項
    分別定有明文。又民事訴訟法第138 條所規定之寄存送達，
    限於不能依同法第136 條及第137 條規定行送達者，始得為
    之，設其送達之處所，雖原為應受送達人之住居所、事務所
    或營業所而實際上已變更者，該原住居所、事務所或營業所
    ，即非應為送達之處所，自不得於該原處所為寄存送達。應
    受送達人之住居所已變更者，原住居所即非應為送達之處所
    ，自不得於原住居所所在地，依民事訴訟法第138 條為補充
    送達，分別有最高法院64年度臺抗字第481 號、27年度上字
    第2566號判例可稽。另依一定之事實，足認以久住之意思，
    住於一定之區域者，即為設定其住所於該地，為民法第20條
    所明定，是我國民法關於住所之設定，兼採主觀主義及客觀
    主義之精神，必須主觀上有久住一定區域之意思，客觀上有
    住於一定區域之事實，該一定之區域始為住所，故住所並不
    以登記為要件。又戶籍法為戶籍登記之行政管理規定，戶籍
    地址乃係依戶籍法所為登記之事項，戶籍地址並非為認定住
    所之唯一標準，亦有最高法院93年度台抗字第393 號裁定意
    旨可資參照。
四、經查：
  (一)相對人前以異議人應清償信用卡消費款為由，聲請對異議人
    核發支付命令，經本院簡易庭於民國98年8 月19日核發系爭
    支付命令，並據異議人戶籍資料，將系爭支付命令送達至異
    議人戶籍地即「嘉義縣民雄鄉福樂村埤角224 號」，因未獲
    會晤異議人，亦無受領該訴訟文書之同居人或受僱人，郵務
    人員乃於98年10月6 日將該訴訟文書寄存上開送達地之嘉義
    縣警察局民雄分局北斗派出所以為送達，本院簡易庭乃於98
    年11月10日核發確定證明書予相對人，業經本院調閱98年度
    司促字第10119 號支付命令卷宗核對無誤，自堪信為真實。
  (二)承前揭住所設定之論述，我國民法關於住所之設定，係兼採
    客觀主義，而非單以當事人主觀意思為斷之理由，不外因主
    觀意思難以為外人確知，若執此作為個人法律關係開展之中
    心，不免使法律關係陷於長期難以確定之狀態，訴訟文書之
    送達即為顯例。而戶籍登記所在地址本可作為推定住所之依
    據，除非有客觀事證，足認當事人已久無居住原登記戶籍之
    地域，並已變更意思以其他地域為住所，始可推翻此一推定
    。
  (三)本件異議人自92年11月10日遷入後，長期以來均以嘉義縣民
    雄鄉福樂村埤角224 號為戶籍登記地，雖開業行醫所在歷經
    兩度遷移，均未改變等情，此為異議人於本件民事異議狀所
    自承，並有狀附南投縣政府97年2 月27日府授衛醫字第0970
    0434690 號函文、醫療機構開業執照（水裡診所）（以上均
    為影本）在卷；及司法事務官依職權查詢所得六合診所（開
    業地址：嘉義市○區○○路936 號1 、2 樓）基本資料可稽
    。參以異議人復又於前開異議狀中自承，因嗣於97年9 月1
    日起改在上揭嘉義市六合診所執業行醫，為便利上、下班看
    診，乃又向黃麗璇分租嘉義市○○街173 號6 樓之2 一間房
    居住之情，及所提黃麗璇開立之98年8 至10月份分租租金收
    據影本等事證；縱異議人異議意旨所指，其因行醫處所經常
    更換，乃以臺中市○區○○路1 段242 號8 樓D 室作為接受
    各種文件送達之處所之情為真，該址顯係異議人為便利收受
    各項文件送達而向相關可能送達個人、機構、單位申報之送
    達地址，客觀上對之並無居住之事實，主觀上亦無久住該處
    之意思，該處並非異議人住所之情，甚為灼然。
  (四)且經本院司法事務官矚請嘉義縣警察局民雄分局派員查訪該
    戶籍地出租套房之屋主結果，據覆該屋屋主不能確定異議人
    於98年10月間是否居住該地，顯見該址於系爭支付命令送達
    當時客觀上並非無人居住，不能據以推認異議人所主張，該
    處於系爭支付命令送達之時非其住所之情為真。又異議人並
    於嘉義市執業，衡諸常情，亦難謂戶籍地與工作地路途過遠
    ，而無實際居住之可能，綜上，本院司法事務官認異議人戶
    籍地為其住所並無違誤或不當之處。至於，異議人所稱台中
    市之帳單地址，不過當事人間約定帳單收受之用，並非民事
    訴訟法所定應送送達之處所。另，異議人雖稱向黃麗璇分租
    嘉義市○○街173 號6 樓之2 一間房，而客觀上對於該址有
    居住之事實，但異議人分租該房目的乃為行醫上下班方便，
    已如前述，難認異議人有久住該處之意思，該處自僅為異議
    人之現時居所，而非住所。職是，異議人執此對原裁定復為
    聲明異議，洵無理由。
五、依民事訴訟法第240 條之4 第3 項後段，裁定如主文。
中    華    民    國    99    年    12    月    14    日
                  民二庭法  官  陳思睿
以上正本係照原本作成。
如對本裁定抗告須於裁定送達後10日內向本院提出抗告狀，並應
繳納抗告費新台幣1,000 元。
中    華    民    國    99    年    12    月    14    日
                        書記官  張富

司法院資訊處製作；財團法人民間司法改革基金會備份。
